【裁判字號】    97,選上更(一),96
【裁判日期】    970508
【裁判案由】    違反公職人員選舉罷免法
【裁判全文】
臺灣高等法院臺中分院刑事判決    97年度選上更(一)字第96號
上  訴  人
即  被  告  丙○○○
            乙○○
                      號
共同指定辯護人  本院公設辯護人  賴泰鈞
上列上訴人因違反公職人員選舉罷免法案件，不服臺灣臺中地方
法院中華民國 96年1月30日第一審判決（民國95年度選訴字第41
號，起訴案號：臺灣臺中地方法院檢察署民國95年度選偵字第63
號），提起上訴，本院判決如下：
    主  文
原判決關於丙○○○、乙○○部分撤銷。
丙○○○共同對於有投票權之人，交付賄賂而約其投票權為一定
之行使，處有期徒刑貳年，褫奪公權肆年，緩刑肆年，緩刑期間
付保護管束；賄款新臺幣萬玖仟陸佰元與乙○○連帶沒收之。
乙○○共同對於有投票權之人，交付賄賂而約其投票權為一定之
行使，處有期徒刑壹年，褫奪公權貳年，減為有期徒刑陸月，褫
奪公權壹年，緩刑貳年；賄款新臺幣伍萬陸仟陸佰元沒收之（其
中萬玖仟陸佰元與乙○○連帶沒收之）。
    事  實
一、丙○○○為民國九十五年六月十日舉行之九十五年鄉鎮市民
    代表暨村里長選舉之烏日鄉民代表之候選人，為求能夠順利
    當選，明知對於有投票權之人，不得交付賄賂或其他不正利
    益，而約使投票權人，為其投票權一定之行使，竟基於投票
    行賄之犯意，透過樁腳運作，並調查可供買票之對象，再以
    每票新台幣（下同）三百元之代價，欲透過樁腳向該鄉有選
    舉權之人進行買票。嗣丙○○○即於九十五年六月五日傍晚
    ，前往臺中縣烏日鄉烏日村十三鄰鄰長洪水泉戶內，除交付
    乙○○（為臺中縣烏日鄉烏日村十三鄰鄰長洪水泉之妻）、
    洪水泉一千二百元（乙○○、洪水泉戶內共四票）而買票外
    ，並請求樁腳乙○○協助進行買票，並當場交付三萬九千六
    百元（包括上述一千二百元）及烏日鄉烏日村十三鄰之選民
    名單一份（編號Ａ）予乙○○，要求乙○○以一票三百元之
    代價向烏日村十三鄰之選民買票，藉此交付不正利益之方式
    ，要求選民於投票日時，在烏日鄉民代表選舉票上，圈選丙
    ○○○，而約其為投票權一定之行使。丙○○○、乙○○及
    洪水泉在明知對於有投票權之人行賄買票，將嚴重破壞選舉
    之公平、公正性之情形下，竟共同基於對有投票權人交付現
    金賄賂，使有投票權人之投票權為一定行使之犯意聯絡，由
    乙○○及洪水泉二人於九十五年六月六日，趁著發放選舉公
    報及投票通知單予選民之機會，先後交付陳麗英一千五百元
    （戶內共五票）、吳宣翰六百元（戶內共二票）、張陳阿里
    一千二百元（戶內共四票）買票並交付賄款，而向烏日鄉烏
    日村有選舉權之陳麗英、吳宣翰、張陳阿里買票並交付賄款
    ，並要求陳麗英等人於投票時在烏日鄉民代表選舉票上圈選
    「六號丙○○○」，而約其等為投票權一定之行使。嗣於九
    十五年六月九日，經由臺灣臺中地方法院檢察署檢察官指揮
    法務部調查局臺中縣調查站及臺中縣警察局烏日分局持臺灣
    臺中地方法院法官核發之搜索票，在洪水泉、乙○○之住處
    ，查獲註記有買票對象及人數之選民名單一份（編號Ａ）。
二、張炳煌為張秀峰之父，為求參與九十五年六月十日舉行之九
    十五年鄉鎮市民代表暨村里長選舉之烏日鄉民代表候選人張
    秀峰能夠順利當選，竟基於投票行賄之犯意，透過樁腳運作
    ，並調查可供買票之對象，再以每票三百元代價向該鄉有選
    舉權之人進行買票。張炳煌於九十五月六月初，在臺中縣烏
    日鄉玉闕朝仁宮前，除行賄要求樁腳洪水泉投票予伊外，並
    要求樁腳洪水泉協助進行買票，而當場交付一萬七千元予洪
    水泉，欲以一票三百元之代價向烏日村十三鄰之選民買票，
    藉此交付不正利益之方式，要求選民於投票日時，在烏日鄉
    民代表選舉票上圈選張秀峰而約選民為投票權一定之行使。
    洪水泉與乙○○除收受一千二百元買票賄款外（乙○○、洪
    水泉戶內共四票），並與張炳煌在明知對於有投票權之人行
    賄買票，將嚴重破壞選舉之公平、公正性之情形下，仍共同
    基於對於有投票權人交付現金賄賂，使有投票權人之投票權
    為一定行使之犯意，於九十五年六月六日，趁著發放選舉公
    報及投票通知單予選民之機會，分別以謝洪寶一千八百元
    （戶內共六票）、施美玲六百元（戶內共二票）之代價，共
    同向烏日鄉烏日村有選舉權之人謝洪寶、施美玲買票及交
    付賄款，並要求選民於投票時，在烏日鄉民代表選舉票上圈
    選張秀峰，而約其等為投票權一定之行使。嗣於九十五年六
    月九日，經由臺灣臺中地方法院檢察署檢察官指揮法務部調
    查局臺中縣調查站及臺中縣警察局烏日分局持臺灣臺中地方
    法院法官核發之搜索票，在洪水泉之住處，查獲張炳煌所交
    付洪水泉、乙○○預備買票之賄款五千五百元及註記有買票
    對象及人數之選民名單一份（編號Ｂ）。
二、案經臺灣臺中地方法院檢察署檢察官指揮法務部調查局臺中
    縣調查站及臺中縣警察局烏日分局調查後移送臺灣臺中地方
    法院檢察署檢察官偵查起訴。
    理    由
甲、本案證據能力之說明：
一、按被告以外之人（包括證人、鑑定人、告訴人、被害人及共
    同被告等）於審判外之陳述，雖不符刑事訴訟法第一百五十
    九條之一至之四等四條之規定，而經當事人於審判程序同意
    作為證據，法院審酌該言詞陳述或書面陳述作成時之情況，
    認為適當者，亦得為證據；當事人、代理人或辯護人於法院
    調查證據時，知有刑事訴訟法第一百五十九條第一項不得為
    證據之情形，而未於言詞辯論終結前聲明異議者，視為有前
    項之同意，同法第一百五十九條之五定有明文。立法意旨在
    於傳聞證據未經當事人之反對詰問，予以核實，原則上先予
    排除。惟若當事人已放棄反對詰問權，於審判程序中表明，
    同意該等傳聞證據可作為證據；或於言詞辯論終結前未聲明
    異議，基於尊重當事人對傳聞證據之處分權，及證據資料愈
    豐富，愈有助於真實發見之理念，且強化言詞辯論主義，使
    訴訟程序得以順暢進行，上開傳聞證據亦均具有證據能力。
    本件被告丙○○○、乙○○對於證人陳玉、陳麗英、吳宣翰
    、張陳阿里、洪寶、施美玲於調查站之證詞，在原審及本
    院均未聲明異議，本院審酌該等證人之陳述，並無違法取供
    情形，且係供述買票之經過，上開陳玉等人在調查站之證詞
    ，均得作為證據。
二、洪水泉、乙○○及證人陳玉、陳麗英、吳宣翰、張陳阿里、
    洪寶、施美玲等人在偵查中向檢察官所為之證詞，並無顯
    不可信之情況下作成，亦均得作為證據，併此敘明。
乙、得心證理由：
一、犯罪事實一、部分：
  (一)被告乙○○及原審共同被告洪水泉對於案發當時，洪水泉乃
    臺中縣烏日鄉烏日村十三鄰鄰長，且二人為被告丙○○○買
    票賄選之犯行，已於歷次調查站訊問、偵查、原審準備、審
    理程序、本院前審及本審審理時坦承不諱，而被告丙○○○
    雖不否認伊參選九十五年度烏日鄉民代表選舉，且登記為六
    號候選人，惟辯稱：伊沒有拿錢拜託被告乙○○、洪水泉夫
    妻為其買票，且九十五年六月五日當天下午，伊即與助選員
    前往台中縣烏日鄉九德村拜票，不可能在當天傍晚，前往位
    於烏日鄉烏日村之被告洪水泉戶內給錢，請其等進行買票云
    云。然查：
  1.被告乙○○、原審共同被告洪水泉夫妻二人，確實收受被告
    丙○○○所交付之三萬九千六百元，以每票三百元之代價，
    欲發放予有投票權之烏日鄉烏日村十三鄰鄰民，作為賄選之
    用，其等二人並於九十五年六月六日，趁著發放選舉公報及
    投票通知單予選民之機會，分別以五票一千五百元、二票六
    百元、四票一千二百元之代價，向烏日鄉烏日村有選舉權之
    陳麗英、吳宣翰、張陳阿里交付賄款，並要求選民陳麗英、
    吳宣翰、張陳阿里於投票時，在烏日鄉民代表選舉票上圈選
    「六號丙○○○」（六號阿蘭）等節，已坦認在卷，並經證
    人陳麗英、吳宣翰、張陳阿里於調查站中供述明確，並於偵
    查中具結屬實，且該等證人皆經檢察官為緩起訴處分，有各
    該處分書影本在卷可稽，復有在被告洪水泉戶內查獲之註記
    有買票對象及人數之選民名單一份（編號Ａ）及陳麗玉等人
    戶籍資料在卷可稽，堪信為真。
  2.被告丙○○○雖以前詞置辯，並以證人張鳳珠於原審審理時
    到庭結證稱：伊是被告丙○○○未經登記之助選員，依據選
    舉當時所排定之行程表，被告丙○○○與助選員，九十五年
    六月五日當天，全天係在臺中縣烏日鄉九德村拜票等語，為
    其辯解之依據。然查，證人張鳳珠於原審固結證稱：伊從九
    十五年五月中旬開始，至投票前一天（九十五年六月九日）
    均擔任被告丙○○○的助選員，陪她到處去拜票，拜票的行
    程包括九德村、仁德村、烏日村及湖日村，有時一天無法走
    完一個村，甚至要花上二、三天的時間，但是每天到哪一村
    ，不記得，都要看行程表等語，並當庭提出行程表一份證稱
    ：依據行程表記載，九十五年六月五日當天，是去九德村拜
    票等語，復於辯護人詢問：「你們行程是否會變更？」時證
    稱：大部分都是依據行程表來拜票等語。惟由證人張鳳珠必
    須檢視行程表才能說明，九十五年六月五日當天行程之行止
    觀之，顯然就九十五年六月五日當天，究竟係陪同被告丙○
    ○○前往何處拜票一事，記憶不清，而行程表之記載，既有
    變更之可能，即無從僅憑該行程表之記載，即認定被告丙○
    ○○於九十五年六月五日之確切行蹤。即便被告丙○○○係
    依據行程表進行拜票，惟依據現代交通之便利，被告丙○○
    ○仍有趁拜票休息或用餐之空檔，前往被告洪水泉、乙○○
    戶內交付賄款之能力與機會。故證人張鳳珠所述，並非可用
    作為有利於被告丙○○○之依據。
  3.又被告乙○○雖於原審準備、審理及本院審理時（另包括於
    原審法院九十五年選字第十四號民事案件審理中）改稱：九
    十五年六月五日當天下雨，係一位穿著雨衣的女性，到戶內
    拿出一疊錢，並且用手比「六」之手勢，說拿去發一發，裡
    面的三千六百元是走路工工錢，伊想說「六」應該是指「六
    號丙○○○」，所以就拿這些錢去發給有投票權的鄰民。伊
    所簽名之調查站、偵訊筆錄，雖記載伊供稱，該筆錢是被告
    丙○○○拿來戶內要求伊幫忙發放進行買票等語，然而這是
    調查人員及檢察官誤解伊說話的意思，伊因為不識字，所以
    就直接在筆錄上面簽名，伊的意思，真的不是說被告丙○○
    ○拿錢到家裡來云云。經查：
  (1)被告乙○○乃彰化縣大城國民小學畢業一節，業據其供明在
    卷，則以小學畢業之教育程度，就調查站、偵訊筆錄之內容
    ，謂因不識字而難以理解，實與常情不符。
  (2)又依據被告乙○○於調查站、偵訊中之筆錄記載，均係指述
    由被告丙○○○，於九十五年六月五日傍晚時分，獨自前來
    戶內請求支持，並交付三萬九千六百元表示是買票賄款及走
    路工費用，當時曾經婉拒，但是因為被告丙○○○懇切拜託
    ，才答應她。而調查站筆錄甚至載明：「（問：95年6月5日
    傍晚時分，丙○○○獨自到你家拜訪要求支持，交付你上述
    買票款項時，有無他人在場可以證明？）沒有，僅有我及丙
    ○○○在場。」等語（參閱九十五年選他字第六四九號卷第
    十二至十三頁），而偵訊中則載明：「（問：丙○○○是否
    有在95年6月初到你家拜訪你？）有，她那時拿了三萬六千
    元（按應係三萬九千六百元）給我，她是說每票300元，請
    我們發放投票通知單及選舉公報的時候，一起發放，我們是
    從6月6日一直發放．．．，我們在發放的時候就說是6號（
    丙○○○給的錢）。」、「（問：你們二個為何要幫丙○○
    ○買票？）因為我和丙○○○非常的熟識，她平常親和力很
    好，有困難就會馬上幫我的忙解決，如修路燈、補柏油路面
    、清水溝等。」、「（問：你是否是要脫罪所以才誣賴給丙
    ○○○？）沒有，她確實是有拿錢給我的，請我們二個人幫
    她發錢的。」（參閱九十五年度選他字第六四九號卷第八十
    九頁）。則依據該等記載可知，詢問之問題相當明確，並無
    模糊或令人誤解之處，且被告乙○○之回答內容，亦屬流暢
    ，甚至能述於為何願意幫忙被告丙○○○買票之原因，難認
    此部分有何問、答雙方說話意思、內容不清，致造成誤解之
    情形，被告乙○○此處所辯，顯難採信。
  (3)再查，果如被告乙○○所改稱，當天是一穿著雨衣看不清長
    相的婦女，拿錢到戶內比「六」的手勢等情，則被告乙○○
    何以能當即認定這是「六號丙○○○」的買票錢？更何況三
    萬九千六百元並非少數之金額，被告乙○○又何能在無其他
    憑據之情況下，即收下並允諾代為發放？顯然所述與常情相
    悖，不足為採。
  (4)而依據卷附中央氣象局之逐日逐時氣象資料顯示，九十五年
    六月五日當天，臺中市（觀雨站址為臺中市○區○○路二九
    五號）以及臺中縣霧峰鄉（觀雨站址為臺中縣霧峰鄉○○村
    ○○路〔桐林國小斜對面〕）、大肚鄉（觀雨站址為臺中縣
    大肚鄉○○村○○路○段2號〔臺中區監理所內〕）之觀雨
    紀錄顯示，僅下午一時、晚間十時許以及一時、四時許分別
    在臺中市、霧峰鄉有四‧五毫米、０‧五毫米、三‧五毫米
    及０‧五毫米之降雨量，其餘時間均屬無雨狀態（臺中縣烏
    日鄉未設觀雨站，有該局臺中縣市測站坐落資料表在卷可稽
    ，而前開三座觀測站，又以大肚站距離臺中縣烏日鄉最近）
    ，又依據交通部中央氣象局災害性天氣作業要點三、(一)所示
    ，大雨係指「二十四小時累積雨量達五十毫米以上，且其中
    至少有一小時雨量達十五毫米以上之降雨現象，是九十五年
    六月五日當天，被告乙○○位於臺中縣烏日鄉烏日村戶內並
    未下雨，縱使有下雨，降雨量亦屬極微量，則被告乙○○於
    原審準備程序及審理時所稱：當天有下雨，拿錢來的婦女穿
    著雨衣，看不清長相等語，實與當天之天氣狀況以及常情不
    相符合，益徵被告乙○○嗣後所改稱之情節，乃迴護被告丙
    ○○○之詞，不足採信。
  (5)又被告洪水泉雖於原審準備程序中稱：去幫被告丙○○○發
    放買票錢的，是伊妻子即被告乙○○，伊只跟著去發放選舉
    公報一天，有陪她去二戶等語。惟其於偵訊中既已坦認：「
    我們總共（幫丙○○○）發了一百一十餘票的現金，有時是
    我們二個人一起去，有時是我自己去，有時是我太太乙○○
    自己去的。」等語，顯見其所為，已足以評價為共同參與為
    被告丙○○○發放買票賄款之行為，所稱尚不足以動搖本件
    業經認定之事實，併此敘明。
  (6)是依據前述，被告丙○○○之辯解應屬事後卸責之詞，而被
    告乙○○所改稱之內容，亦與事實、常情均不相符合，均礙
    難採信。
  4.綜上所述，本件被告丙○○○與被告洪水泉、乙○○共犯如
    起訴犯罪事實一之犯行，已至臻明確，堪為認定。
二、犯罪事實二部分：
  (一)共同被告張炳煌、洪水泉及被告乙○○對於此部分之犯罪事
    實，乃於歷次調查站訊問、偵查及原審準備、審理程序中坦
    承不諱，核與證人謝洪寶、施美玲於調查站訊問時所述，
    及偵查中證述情節相符，復有現金五千五百元及註記有買票
    對象及人數之選民名單一份（編號Ｂ）扣案可佐，足認共同
    被告張炳煌、洪水泉及被告乙○○之自白與事實相符，堪可
    採信。
  (二)被告乙○○雖曾於原審準備程序中辯稱：被告洪水泉去幫被
    告張炳煌發賄選錢時，伊雖有跟在一旁，但都只是跟鄰人話
    家常而已云云。惟被告乙○○乃被告洪水泉之妻，而被告洪
    水泉復為臺中縣烏日鄉烏日村十三鄰鄰長，業如前述，又被
    告洪水泉復於臺中縣調查站調查時供述：「我將該一萬七千
    元扣除百分之十的工作費，所剩一萬五千三百元則與我太太
    研究，以重點發放方式，就十三鄰內有投票權人中，剔除有
    特定候選人支持傾向的人後，再以直接分發現金的方式，仍
    由我們夫婦一同前往有投票權人戶內分發，有投票權人在家
    時，由我太太進入戶內，按照該戶的有投票權人數乘以三百
    元，成為現金的總數交付給有投票權人，並告知收受現金的
    有投票權人，該一票三百元是由三號市民代表候選人所致贈
    的。．．．」等語，顯見被告乙○○不但有參與討論如何發
    放此部分之賄選金，且以鄰長妻子之身分，協同被告洪水泉
    前往鄰民戶內發放賄選款項，其與被告洪水泉間，就此部分
    乃有犯意聯絡及行為之分擔，自屬無疑，所辯尚不足解免其
    賄選之刑責。
  (三)綜上所述，本案此部分亦屬事證明確，被告乙○○之犯行，
    至堪認定，應依法論科。
三、論罪科刑部分：
  (一)按公職人員選舉罷免法於九十六年十一月七日修正，就被告
    所涉部分僅屬條次變更，並非法律變更，依法律適用原則，
    應逕適現行法，又刑法第二十八條共同正犯之範圍，已修正
    限縮於共同實行犯罪行為者始成立共同正犯，排除陰謀犯、
    預備犯共同正犯，自屬行為後法律有變更，而非僅屬文字修
    正，應有新舊法比較適用問題，經本案經比較結果，修正後
    新法對被告並無較不利之情形，依刑法第二條第一項前段，
    應依行為時之法律（參考最高法院九十七年度台上字第三七
    號判決意旨），又刑法第七十四條緩刑及第九十三條第一項
    保護管束，屬對被告科刑後之處遇，應依現行法。
  (二)按投票行賄罪之處罰，分別規定於刑法第一百四十四條及公
    職人員選舉罷免法第九十九條第一項，而公職人員選舉罷免
    法第九十九條第一項為刑法第一百四十四條之特別法，依特
    別法應優先適用於普通法之規定，而優先適用公職人員選舉
    罷免法有關罰則之規定。
  (三)是核被告丙○○○、乙○○所為，係犯現行公職人員選舉罷
    免法第九十九條第一項之投票交付賄賂罪（另被告洪水泉、
    乙○○自身亦收受丙○○○及張炳煌之賄賂而涉犯刑法第一
    百四十三條第一項之有投票權之人收受賄賂，而許以投票權
    為一定之行使罪，與本件經起訴部分乃犯意個別、行為互殊
    之犯行，並非本案審理範圍。），又共同正犯之意思聯絡，
    原不以數人間直接發生者為限，即有間接之聯絡者，亦包括
    在內。如甲分別邀約乙、丙犯罪，雖乙、丙間彼此並無直接
    之聯絡，亦無礙於其為共同正犯之成立，最高法院著有七十
    七年台上字第二一三五號判例明文。本件被告丙○○○與洪
    水泉、乙○○間，就上開行賄陳麗英、吳宣翰、張陳阿里之
    犯行，以及張炳煌與洪水泉、被告乙○○間，就行賄謝洪寶
    、施美玲之犯行間，均各具有犯罪之犯意聯絡及行為之分
    擔，各行為人自應就共同實施之全部結果，負全部責任，而
    依刑法第二十八條論為共同正犯。又學理上所稱之集合犯，
    係一種構成要件類型，亦即立法者針對特定刑罰規範之構
    成要件，已預設其本身係持續實行之複次行為，具備反覆、
    延續之行為特徵，將之總括或擬制成一個構成要件之「集合
    犯」行為；此種犯罪，以反覆實行為典型、常態之行為方式
    ，具侵害法益之同一性，因刑法評價上為構成要件之行為單
    數，因而僅包括的成立一罪。其與接續犯之不同，在於接續
    犯所適用之構成要件行為文義本身並不具反覆實行之特質，
    非屬立法規範所定之構成要件類型，於時間及空間之緊密關
    聯性上，亦較之集合犯為嚴格。是除集合犯外，每一種構成
    要件行為皆得以接續犯方式為之，因此集合犯亦有喻之為「
    法定接續犯」者。此與修正前連續犯係指行為人在主觀上基
    於一個概括之犯意，而反覆實行客觀上可以獨立成罪之同一
    罪名之行為者，均尚屬有間。公職人員選舉罷免法第九十九
    條第一項所定之對有投票權人交付賄賂或不正利益罪之賄選
    行為，乃行為人基於足以讓候選人當選票數之賄選目的，反
    覆向多數人交付賄賂或其他不正利益，約定不行使投票權或
    為一定行使；是對有投票權人交付賄賂或其他不正利益之犯
    行，於構成要件類型上，本質上已具備反覆、延續之行為特
    徵，其持續多次對有投票權人交付賄賂或其他不正利益即為
    此類犯罪之典型或常態，於刑法評價上自應僅成立集合犯一
    罪（參考最高法院九十六年度台上字第三０六四號判決意旨
    ）。
  (四)被告乙○○於偵查中自白犯罪，符合公職人員選舉罷免法第
    九十九條第五項之減刑規定，應依法減輕其刑，被告乙○○
    因感受地方選舉之壓力，擔心若未能配合候選人之買票行為
    ，將致遭受鄰里之排斥，且與被告丙○○○欲買票之總金額
    均不高，況被告丙○○○於當選後，自九十六年八月六日起
    辭去代表職務，此有臺中縣烏日鄉民代表會之函文附卷可證
    。二人犯罪情節，情輕法重，顯可憫恕，爰均依刑法第五十
    九條規定，減輕其刑。
  (五)原審以被告二人罪證明確，予以論罪科刑，固非無見，惟查
    被告丙○○○除向洪水泉、乙○○二人買票外，並與乙○○
    共同向陳麗英、吳宣翰、張陳阿里買票，共計買五票（並無
    事證證明被告已向洪水泉、乙○○、陳玉、陳麗英、吳宣翰
    、張陳阿里六人之家人行求賄選，此部分難認已著手，又證
    人陳玉於台中調查站詢問及檢察官偵訊時陳稱乙○○夫婦至
    其住處分送選舉公報及投票通知時，適逢其正開刀靜養中，
    故彼等僅將資料置放於門外機車尾端鐵架上，並未請託其投
    票支持特定候選人，嗣其拿取該資料時，始發現內有現金六
    百元，但其中並無競選文宣，致無法確定是否賄選之款項，
    且迄無機會當面向乙○○夫婦問清等語〈警卷第三十二頁、
    第六四九號偵查卷第五十一、五十二頁〉，雖坦承收得夾放
    於上開選舉資料中之現款六百元，然始終否認與被告等間，
    有任何投票權應為一定行使之約定；另被告乙○○雖於台中
    調查站詢問時稱其分送賄款，若住戶在家，即入內聊天並請
    支持丙○○○，若住戶無人在家，則改日拜訪及交付賄款〈
    警卷第二十二頁〉，然嗣於偵訊時則稱陳玉部分，因適無人
    在家，故直接塞進其住處〈第九一號偵查卷影本第五頁〉，
    並未曾供述伊已向陳玉本人送交賄款尋求支持，是應亦難認
    已達行求階段，應僅屬預備階段，惟因被告全部犯行為集合
    犯一罪關係，是應論以對有投票權人交付賄賂罪），原判決
    誤認被告二人尚向陳玉本人及陳玉、陳麗英、吳宣翰等選舉
    權人之家屬行求買票，尚有未當。又被告乙○○與洪水泉、
    張炳煌僅共同向謝洪寶、施美玲二人買票，共已買二票（
    並無事證證明被告乙○○除向謝洪寶、施美玲二人行賄外
    ，併已向謝洪寶、施美玲戶內之家人行求賄選，亦難認該
    部分已著手，惟被告犯行全部屬集合犯關係，亦應論以交付
    賄賂一罪），原判決誤認被告乙○○已向謝洪寶、施美玲
    二人家人行求買票亦有未合。被告丙○○○上訴意旨否認犯
    罪。被告乙○○上訴意旨稱非被告丙○○○指使伊買票云云
    ，雖均無理由。惟原審判決既有上開可議之處，自屬無可維
    持，應由本院將原判決關於被告丙○○○、乙○○部分撤銷
    改判。爰審酌被告二人犯罪之動機、目的、手段、犯後態度
    及所生之危害等一切情狀，判處被告丙○○○有期徒刑二年
    ，褫奪公權四年。被告乙○○有期徒刑一年，褫奪公權二年
    。又被告丙○○○、乙○○犯罪時間均在九十六年四月二十
    四日以前，被告乙○○部分合於減刑條件，應依中華民國九
    十六年罪犯減刑條例予以減刑為有期徒刑六月，褫奪公權一
    年。又被告二人前未曾受有期徒刑以上刑之宣告，有臺灣高
    等法院被告全國前案紀錄表在卷足憑，經此偵審程序之教訓
    ，當知所警惕，信無再犯之虞，本院認所宣告之刑，以暫不
    執行為適當，爰併分別宣告緩刑四年及二年，以啟自新，被
    告丙○○○並於緩刑期間付保護管束。
  (六)又公職人員選舉罷免法第九十九條第三項規定：「預備或用
    以行求期約或交付之賄賂，不問屬於犯人與否，沒收之」。
    刑法第一百四十三條第二項規定：「犯前項之罪者（指投票
    受賄罪），所收受之賄賂沒收之。如全部或一部不能沒收時
    ，追徵其價額」。關於已交付（即已收受，下同）之賄賂，
    於公職人員選舉罷免法第九十九條第三項、刑法第一百四十
    三條第二項，雖均有沒收之規定，惟刑法第一百四十三條第
    二項併規定，如全部或一部不能沒收時，追徵其價額。亦即
    已交付之賄賂，依據公職人員選舉罷免法第九十九條第三項
    規定，僅能沒收賄賂之原物；依據刑法第一百四十三條第二
    項，則於全部或一部不能沒收時，追徵其價額。故於行賄者
    、受賄者均已起訴之情形，依全部法優於局部法原則，該已
    交付之賄賂，固應優先適用刑法第一百四十三條第二項規定
    ，對於受賄者宣告沒收，如全部或一部不能沒收時，追徵其
    價額。倘該受賄者因微罪、死亡等原因依法為不起訴處分時
    ，已無從依刑法第一百四十三條第二項規定，對於受賄者宣
    告沒收、追徵；而公職人員選舉罷免法第九十九條第三項復
    已明文規定「交付之賄賂，不問屬於犯人與否，沒收之」，
    採義務沒收主義。於此情形，即應依公職人員選舉罷免法第
    九十九條第三項規定，對行賄者宣告沒收（參考最高法院九
    十五年度台上字第四二二九號判決意旨），本件受賄之選民
    俱未經起訴（被告乙○○僅就行賄部分遭起訴），是全部預
    備或用以行求期約或交付之賄賂，均應於本案宣告沒收之，
    則被告丙○○○預備及已交付之賄賂共計三萬九千六百元，
    被告乙○○預備及已交付之賄賂共計五萬六千六百元（其中
    三萬九千六百元與被告丙○○○連帶沒收之）應依公職人員
    選舉罷免法第九十九條第三項之規定予以宣告沒收。又本件
    扣案被告丙○○○所交付被告乙○○之註記有買票對象及人
    數之選民名單一份（編號Ａ）及被告張炳煌交付被告洪水泉
    之註記有買票對象及人數之選民名單一份，核非違禁物，爰
    不宣告沒收。另於各投票權人戶內查獲之選舉公報及選舉投
    票通知單，僅係供選民作為參考投票使用，以及通知投票之
    文件；而於被告洪水泉家中另查扣之一萬元，乃被告洪水泉
    之私人財物，業據共同被告洪水泉於原審供明在卷（其已坦
    承犯行，且承認扣案之一萬五千五百元中有五千五百元係幫
    被告張炳煌發放賄款未完之款項），尚非供犯罪所用之物，
    就此部分一萬元扣案金錢，亦不另為沒收宣告之諭知，併此
    敘明。
據上論斷，應依刑事訴訟法第三百六十九條第一項前段、第三百
六十四條、第二百九十九條第一項前段，現行公職人員選舉罷免
法第九十九條第一項、第三項、第五項、第一百十三條第三項，
刑法第二條第一項、第十一條、第五十九條、第三十七條第二項
、第七十四條第一項第一款、第九十三條第一項，九十四年二月
二日修正公布前刑法第二十八條，中華民國九十六年罪犯減刑條
例第二條第一項第三款、第七條、第十四條，判決如主文。
本案經檢察官甲○○到庭執行職務。
中    華    民    國    97    年    5     月    8     日
            刑事第一庭  審判長法  官  陳  紀  綱
                              法  官  張  智  雄
                              法  官  姚  勳  昌
上列正本證明與原本無異。
如不服本判決應於收受送達後十日內向本院提出上訴書狀，其未
敘述上訴之理由者並得於提起上訴後十日內向本院補提理由書（
均須按他造當事人之人數附繕本）。
                              書記官  吳  宗  玲
中    華    民    國    97    年    5     月    8     日
公職人員選舉罷免法第99條
對於有投票權之人，行求期約或交付賄賂或其他不正利益，而約
其不行使投票權或為一定之行使者，處3年以上10年以下有期徒
刑，得併科新臺幣1百萬元以上1千萬元以下罰金。
預備犯前項之罪者，處 1 年以下有期徒刑。
預備或用以行求期約或交付之賄賂，不問屬於犯人與否，沒收之
。
犯第 1 項或第 2 項之罪，於犯罪後 6 個月內自首者，減輕或免
除其刑；因而查獲候選人為正犯或共犯者，免除其刑。
犯第 1 項或第 2 項之罪，在偵查中自白者，減輕其刑；因而查
獲候選人為正犯或共犯者，減輕或免除其刑。


司法院資訊處製作；財團法人民間司法改革基金會備份。
